臺灣高雄地方法院民事判決　　　　　　　 94年度訴字第969號
原　　　告　丙○○
訴訟代理人　楊雪貞　　律師
被　　　告　行政院國軍退除役官兵輔導委員會高雄市榮民服務
　　　　　　處（即肇民之遺產管理人）
法定代理人　乙○○
訴訟代理人　洪條根　　律師
上列當事人間清償債務事件，本院於民國94年11月3 日言詞辯論
終結，判決如下：
    主      文
被告應給付原告新台幣貳拾壹萬玖仟參佰柒拾貳元，及自民國九
十四年五月六日起至清償日止，按年息百分之五計算之利息。
原告其餘之訴駁回。
訴訟費用由被告負擔四分之一，餘由原告負擔。
本判決第一項得假執行；但被告以新台幣貳拾壹萬玖仟參佰柒拾
貳元為原告供擔保後，得免為假執行。
原告其餘假執行之聲請駁回。
    事實及理由
一、按起訴狀送達後，原告不得將原訴變更或追加他訴，但擴張
    或減縮應受判決事項之聲明者，不在此限，民事訴訟法第25
    5 條第1 項第3 款定有明文。本件原告起訴請求被告應給付
    原告新台幣（下同）982,074 元及法定遲延利息，嗣於民國
    94年11月3 日言詞辯論時，原告就上開請求金額已減縮為97
    9,116 元之本息，核與上開規定相符，應予准許，合先敘明
    。
二、原告主張：原告為亡故榮民肇民之好友，肇民因生前疾
    病纏身，無親友照顧，遂央求原任職於漁船公司之原告離職
    照料其生活起居，原告乃自肇民於92年7 月12日在高雄榮
    民總醫院住院起，辭去工作陪伴照料肇民。且因肇民病
    情嚴重，原告並為其僱請看護楊玉華照料，期間為其代墊支
    出看護、醫療、生活開銷等相關費用，合計326,372 元（詳
    如附表所示）。因肇民生前承諾看護楊玉華之看護費及應
    給付予原告之所有費用均加二倍返還，故原告得向肇民請
    求之金額為979,116 元。嗣肇民於同年10月26日死亡後因
    無繼承人，被告依法為其遺產管理人並向鈞院聲請公示催告
    ，原告前已檢具相關證明於公示催告期間陳報債權，詎公示
    催告期間屆至，被告竟不願支付，爰提起本件訴訟等情。並
    聲明：(1)被告應給付原告979,116 元，及自起訴狀繕本送達
    翌日起至清償日止，按年息百分之五計算之利息；(2)願供擔
    保請准宣告假執行。
三、被告則以：肇民固有支出如附表編號一至五所示之款項，
    惟並非原告為肇民代墊上開費用，應係肇民本人所支付
    ，而附表編號六所示費用，亦否認原告有看護肇民，故不
    應給付。且肇民生前有高達1,500 多萬元存款，不需輾轉
    由原告代為支付一切住院及生活開銷。又縱原告有為肇民
    代墊費用，肇民亦無書立該代墊費用「加二倍給付」之字
    據，該字據應為原告偽造，且原告主張代墊費用加二倍給付
    返還有違善良風俗及誠信原則等語，資為抗辯。並聲明：(1)
    駁回原告之訴；(2)如受不利判決，願供擔保請准免為假執行
    宣告。
四、兩造不爭執之事項：
（一）肇民因腹痛、敗血性休克於92年7 月12日進入高雄榮民
      總醫院加護病房施行緊急手術，於同年月25日轉至普通病
      房，而於同年9 月19日出院。又於同年9 月21日，肇民
      又被送高雄榮民總醫院急診，於同年9 月25日轉往邱綜合
      醫院，嗣於同年10月26日死亡。
（二）肇民自92年7 月12日進入高雄榮民總醫院住院後，其所
      有存摺、定期存單等財物均交由該院之社工室保管，嗣肇
      民於92年9 月19日出院時，取回存摺、定存單等財物後
      交由原告保管，嗣於肇民死亡後，原告再交還給被告處
      理。
（三）附表編號一至五所示之住院及醫療費15,824元、飲食費
      5,668 元、衛生用品費6,892 元、雜支費用4,998 元、看
      護費186,000 元，均係為肇民本人所需而支出（見本院
      卷第156 頁）。
五、觀諸兩造之主張及陳述，本件應予審究之爭點厥為：(一)原告
    與肇民間有無約定由原告照顧肇民，並由肇民支付原
    告代墊之費用？(二)原告是否有為肇民支出如附表所示之費
    用？(三)原告所提出由肇民書立「加二倍給付」之字據是否
    為真正？原告代墊之費用可否依該字據向被告請求加二倍返
    還？
六、本院之判斷：
（一）原告與肇民間有無約定由原告照顧肇民，並由肇民
      支付原告代墊之費用？
      原告主張肇民生前為單身榮民，在台灣並無親人，其與
      原告為服役時之多年戰友等情，此為被告所不爭執，肇
      民於92年7 月12日因腹痛、敗血性休克送往高雄榮民總醫
      院加護病房急救，經診斷為腹部臟器穿孔，當日施行緊急
      手術發現為大腸肝曲部腺癌併穿孔，術後送入加護病房，
      嗣於病況穩定轉入普通病房，於住院期間因有裝設尿管、
      鼻胃管並有腸造口，依其病情絕對需要營養品，且其體弱
      、行動不便，必須使用紙尿褲及看護陪伴等情，有高雄榮
      民總醫院出具之病歷資料查詢函覆表可參（見本院卷第10
      7 頁）。是依肇民之病情可知，其顯然已無法自理日常
      生活起居，必須由他人照顧，至為明甚。然於肇民住院
      期間，其所有存摺、定期存單均交由該院社工室保管，並
      無法提領存款以支付住院開銷，且肇民因有原告照顧，
      故被告之輔導員即未再作進一步調查及照顧等情，業據證
      人即被告之輔導員甲○證述明確（見本院卷第83頁），並
      有高雄市榮民服務處三服務區榮民訪問記錄表可佐（見本
      院卷第92頁），則在肇民罹患重病急需照顧，且無法領
      取自己存款應急之情況下，因而委由原告照顧並為其代墊
      醫療、飲食及看護費用等支出，殊與常情無違。況參以原
      告於肇民住院期間確為其僱請看護楊玉華負責長期照顧
      肇民，此據證人楊玉華證述屬實（見本院卷第66頁），
      並據證人即被告之義工孟繁忠結證在卷（見本院卷第85頁
      ），且肇民於92年9 月19日病況好轉出院時，並未回到
      旗津造船廠居住，而係隨同原告至左營居住，其復將所有
      存摺、定存單等財物交由原告保管，嗣於肇民死亡後，
      原告再交還給被告處理等情，此為兩造所不爭執，並據證
      人甲○陳明在卷（見本院卷第82頁）。苟肇民未同意由
      原告照顧並為其代墊相關費用，豈會於出院時將其所有財
      物均交由原告保管並隨同其至左營居住，是原告主張渠等
      間有由原告照顧肇民，肇民並同意原告為其代墊費用
      之約定，尚非無據，堪可採信。
（二）原告是否有為肇民支出如附表所示之費用？
    1.原告主張如附表編號一至五所示之住院及醫療費15,824元
      、飲食費5,668 元、衛生用品費6,892 元、雜支費4,998
      元及看護費186,000 元，均係因肇民住院治療所用而支
      出，此為被告所不爭執，並有原告所提如附表所示之單據
      原本足資佐證（置於卷內證物袋）。被告雖抗辯上開款項
      均為肇民本人所支付云云，然若原告未為肇民代墊上
      開費用，而為肇民自行支付，則原告豈有持有該單據原
      本之理。且觀諸肇民自92年7 月12日住院後至同年10月
      26 日 死亡為止，其所有存摺內之存款均未有支出提款紀
      錄，有臺灣銀行高雄分行94年7 月12日高雄營字第094000
      59371 號函附之交易明細資料及中華郵政股份有限公司高
      雄郵局94年7 月27日高營字第0942002173號函附之交易清
      單可稽（見本院卷第105 、115 頁），上開費用合計為21
      9,372 元，數目非少，衡情應無隨身攜帶之理，苟為肇
      民所支付，豈有未曾提款之情事，足見上開費用並非肇
      民所支出。且參以被告對於肇民住院期間無法提領其存
      款，並未作任何處理，亦據證人甲○證述無訛（見本院卷
      第83頁），由此可見原告主張其為肇民代墊如附表編號
      一至五所示之醫療、飲食、衛生用品及看護費用，自屬有
      據，應堪採認。
    2.至原告主張附表編號六所列照顧費107,000 元，係其照顧
      肇民之費用云云，並提出照顧費之單據1 紙為證（見本
      院卷第54頁）。惟查，該單據並非肇民本人親自書寫，
      而係原告事後自行書寫，此為原告所自承在卷（見本院卷
      第132 頁），據此尚無法證明肇民生前有承諾給予原告
      照顧費用之約定。又原告業已為肇民僱請楊玉華負責全
      日看護照顧等情，業經證人楊玉華證述屬實，並為原告所
      不爭執，則在肇民已經接受24小時看護之情形下，應無
      再給予原告額外照顧費用之必要。再佐以上開單據所載，
      原告係請求自92年7 月12日起至同年10月26日之照顧費，
      而於肇民住院期間，榮民服務處之輔導員及社工人員前
      往醫院探視肇民時，曾多次未看見原告在照顧肇民等
      情，業據證人甲○證述在卷（見本院卷第83頁），益見原
      告主張肇民有承諾給予照顧費，尚屬無據，原告此部分
      之主張並無可取。
（三）原告所提出由肇民書立「加二倍給付」之字據是否為真
      正？原告代墊之費用可否依該字據向被告請求加二倍返還
      ？
    1.原告主張肇民曾允諾其所代墊之費用加二倍返還等情，
      業據其提出字據1 紙，內載：「楊玉華工資加兩倍給付，
      老曾的錢加兩倍還清，郵局的錢交老曾全權處理，肇民
      」（見本院卷第7 頁），惟被告否認為肇民所書寫，故
      應由原告就該字據之真正負舉證責任。而經本院將該字據
      原本內之指印與肇民本人接受手術及麻醉時所按捺之指
      印送往法務部調查局鑑定結果，因字據上所捺指紋模糊不
      清，難以辨識紋線特徵，致無法與手術同意書及麻醉同意
      書上之指紋比對等情，有該局94年9 月8 日調科貳字第09
      400401860 號函可稽（見本院卷第124 頁），是該字據上
      之指印尚不能證明係肇民所有，又肇民於死亡後並無
      法找到其本人之筆跡資料乙節，業據證人甲○陳明在卷（
      見本院卷第83頁），亦無從比對該字據上署名之真正，尚
      難證明該字據確為肇民本人所立。且從該字據上另有載
      明：「郵局的錢交老曾全權處理」觀之，苟肇民生前有
      將其存款全部贈與原告之意，此事關原告權益重大，則原
      告當時豈有不通知被告之社工人員以獲得見證之理。是以
      肇民於住院期間雖有同意由原告照顧並代墊費用，然尚
      無法推斷其即有必要加二倍給付償還及將存款全部交由原
      告處理之意，從而，原告既無法證明該字據確為肇民所
      書寫，自無從認定該字據為真正。
    2.又證人楊玉華雖證稱肇民曾表示要加二倍給付看護工資
      及加二倍給付原告代墊之費用，且伊看過該字據云云，原
      告並提出楊玉華之看護費用收據為證（見本院卷第53頁）
      ，惟該收據係原告所書立，且由其內容觀之，看護日期係
      自92年7 月26日至同年10月26日止，共186 班，合計收費
      186,000 元，僅於該收據之空白處事後加註「肇先生生前
      交待看護費加兩倍給付，186 加兩倍為558,000 元」等語
      。苟肇民確有表示加二倍給付工資，且看護楊玉華亦收
      到加二倍後之工資558,000 元，原告何以不在收據上即明
      白寫明加二倍後之金額，卻事後才在收據之空白處加註上
      開文字，顯與常情相違，且看護楊玉華既可因其所述獲取
      加二倍之報酬，其與原告乃利害相關之人，尚難僅憑其片
      面之證述即遽為原告有利之認定。準此，原告所提由肇
      民書立「加二倍給付」之字據既無法證明為真正，則其主
      張所代墊之費用應加二倍返還乙節，即無足取。
七、綜上所述，原告主張其與肇民間有由原告照顧及代墊費用
    之約定，並為其代墊如附表編號一至五所示費用，洵屬有據
    。而肇民業於92年10月26日死亡，因在台無親屬，依台灣
    地區與大陸地區人民關係條例第68條之規定，由被告為其法
    定遺產管理人，此經本院調取本院92年度家催字第369 號公
    示催告卷查明屬實。從而，原告請求被告給付上開費用合計
    219,372 元，及自起訴狀繕本送達翌日即94年5 月6 日起至
    清償日止，按年息百分之五計算之利息，為有理由，應予准
    許。逾此部分之請求，即無理由，自應予駁回。
八、兩造陳明願供擔保為假執行或免為假執行之宣告，因本件所
    命給付之金額未逾50萬元，應依職權宣告假執行；又被告之
    聲請，合於法律之規定，爰酌定相當擔保金額准許之；至原
    告其餘假執行之聲請，因訴之駁回而失所附麗，自應併予駁
    回。
九、本件事證已臻明確，兩造其餘攻擊防禦方法及舉證，核與判
    決結果無影響，爰不一一贅述，併此敘明。
十、結論：原告之訴一部為有理由，一部為無理由，依民事訴訟
    法第79條、第389 條第1 項第5 款、第392 條第2 項，判決
    如主文。
中　　華　　民　　國　　94　　年　　11　　月　　17　　日
                  民事第五庭  審判長法　官  魏式璧
                                    法  官  方錦源
                                    法  官  吳俊龍
以上正本係照原本作成。
如不服本判決，應於送達後20日內，向本院提出上訴狀並表明上
訴理由，如於本判決宣示後送達前提起上訴者，應於判決送達後
10日內補提上訴理由書（須附繕本）。
中　　華　　民　　國　　94　　年　　11　　月　　17　　日
                                    書記官  馮欽鳳
附表：
┌──┬────┬────────┬────┬─────┐
│編號│支出日期│     項目       │費用：新│  備註    │
│    │        │                │台幣    │          │
├──┼────┼────────┼────┼─────┤
│一  │92年9 月│住院及醫療材料費│15,824元│單據10張  │
│    │19日至10│                │        │          │
│    │月26日  │                │        │          │
├──┼────┼────────┼────┼─────┤
│二  │92年7 月│飲食費          │5,668元 │單據83張  │
│    │31日至10│                │        │          │
│    │月3日   │                │        │          │
├──┼────┼────────┼────┼─────┤
│三  │92年8月5│衛生用品費      │6,892元 │單據30張  │
│    │日至9 月│                │        │          │
│    │27日    │                │        │          │
├──┼────┼────────┼────┼─────┤
│四  │92年8月2│雜支（汽油、煤氣│4,988元 │單據25張  │
│    │日至10月│、電費、救護車等│        │          │
│    │21日    │）              │        │          │
├──┼────┼────────┼────┼─────┤
│五  │92年7 月│看護費（楊玉華）│186,000 │收據1張   │
│    │26日至10│                │元      │          │
│    │月26日  │                │        │          │
├──┼────┼────────┼────┼─────┤
│六  │92年7 月│照顧費（丙○○）│107,000 │收據1張   │
│    │12日至10│                │元      │          │
│    │月26日  │                │        │          │
├──┴────┴────────┴────┴─────┤
│ 合計金額：326,372元                                  │
└───────────────────────────┘
